最高法院民事判決　　　　　　　九十四年度台上字第八三三號
　　上　訴　人　丸長螺絲股份有限公司
　　　　　　　　　　　　　之2.
　　法定代理人　李 長 傑
　　訴訟代理人　盧 俊 誠律師
　　上　訴　人　甲 ○ ○
　　　　　　　　　　　　　號
　　　　　　　　　　　　　送.
　　　　　　　　　　　　　街2.
　　訴訟代理人　李 孟 哲律師
 　 上　訴　人　川河實業有限公司
　　　　　　　　　　　　　巷4.
　　法定代理人　卓 素 珍
　　　　　　　　　　　　　 號.
　　　　　　　　　　　　　現.
　　　　　　　　甲 ○ ○
　　　　　　　　　　　　　號
　　　　　　　　　　　　　送.
　　　　　　　　　　　　　街2.
　　　　　　　　戴 麗 桂
　　　　　　　　　　　　　樓之.
　　　　　　　　侯 素 招
　　　　　　　　　　　　　三街.
　　被 上訴 人　乙 ○ ○
　　　　　　　　　　　　　路1.
　　　　　　　　丙○○○
上列當事人間請求損害賠償事件，上訴人對於中華民國九十二年
十一月十一日台灣高等法院高雄分院第二審判決（九十一年度上
字第二一三號），提起上訴，本院判決如下：
    主  文
原判決關於駁回上訴人其餘上訴及該訴訟費用部分廢棄，發回台
灣高等法院高雄分院。
    理  由
本件上訴人丸長螺絲股份有限公司（下稱丸長公司）及上訴人甲
○○經原審判決與共同訴訟人川河實業有限公司（下稱川河公司
）負連帶債務，丸長公司及甲○○以非基於其個人關係之抗辯，
提起上訴，為有理由，其訴訟標的對於川河公司即屬必須合一確
定，丸長公司及甲○○上訴之效力，依民事訴訟法第五十六條第
一款規定，及於共同訴訟人川河公司，爰併列之為上訴人，合先
敘明。
次查被上訴人主張：甲○○係川河公司負責人兼任司機，未領有
職業大貨車駕駛執照，丸長公司仍將該公司所有車號Ｓ４－３０
３號大貨車交與甲○○駕駛，於民國八十八年十二月三日十三時
十五分許，行經高雄縣一八四縣道阿蓮鄉○○段，通過環球路之
交岔路口時，竟違規超速闖越紅燈，適有駕駛機車後載訴外人程
金崑之被害人即被上訴人之子呂裕民，沿該一八四縣道由阿蓮往
路竹方向行駛，行經前開岔路口，因閃避不及，而撞及甲○○之
大貨車左後輪前方，致呂裕民顱內出血，傷重當場死亡。被上訴
人乙○○、丙○○○為呂裕民之父母，自得依侵權行為之法律關
係，請求上訴人連帶賠償喪葬費、扶養費、精神慰藉金等情，求
為命上訴人連帶給付乙○○新台幣（下同）一百一十四萬三千四
百零四元、丙○○○一百零一萬八千一百七十元及其法定遲延利
息之判決（被上訴人超過上開金額之請求，經第一審及原審判決
其敗訴，未據其聲明不服，已告確定）。
上訴人甲○○則以：伊未超速及闖紅燈，亦無未注意車前狀況之
情事。本件車禍係呂裕民未遵循號誌行駛於機車道，撞及伊大貨
車左後車輪及鐵管，與伊之車前狀況無關。又丙○○○請求之扶
養費，應自其年滿六十歲退休後起算；被上訴人請求精神慰藉金
額過高；呂裕民亦與有過失，應減輕或免除賠償金額。上訴人丸
長公司以：車號Ｓ４－３０３號大貨車雖登記為伊公司所有，然
已於八十八年十月十四日出售並交付與甲○○經營之青城電鍍廠
，該車所有權已歸青城電鍍廠，本件車禍與伊公司無關各等語，
資為抗辯。
原審維持第一審所命上訴人連帶給付乙○○一百一十四萬三千四
百零四元、丙○○○一百零一萬八千一百七十元及利息部分之判
決，駁回上訴人該部分之上訴，無非以：本件被上訴人主張於上
揭時、地發生本件車禍，呂裕民駕駛機車車頭撞及甲○○駕駛之
大貨車左後輪處，致呂裕民顱內出血傷重當場死亡之事實，已據
其提出道路交通事故調查報告表、現場照片及舉發違反道路交通
管理事件通知單等件可稽，並經證人程金崑於台灣高雄地方法院
（下稱高雄地院）八十九年度交訴字第六九號刑事案件中證述綦
詳；復經高雄地院檢察署檢察官督同法醫師相驗明確，並製有勘
驗筆錄、驗斷書、相驗屍體證明書可按。甲○○雖以上開情詞置
辯，惟依上開交通事故調查表所載，本件行車肇事時，天候晴朗
，路面乾燥，亦無障礙物，且視距良好，並無不能注意之情形。
甲○○竟疏於注意車前狀況，貿然快速前行致生車禍，足徵甲○
○有駕車失當之行為，顯有過失。所謂車前狀況，非以二車發生
撞擊之時點為準，而應回溯至撞擊發生前，足供採取必要措施，
以防事故發生之相當時點為準。因之，本件事故雖發生於交岔路
口，然甲○○對於注意車前狀況，亦應包括進入交岔路口前，對
於前方及垂直道路之兩側來車動態在內。是甲○○辯稱伊已通過
交岔口中心，係呂裕民騎機車前來撞擊伊貨車左後輪，伊車前並
無狀況云云，自不足採。次查，證人程金崑於上揭刑事案雖證述
呂裕民係綠燈按號誌正常行駛，因甲○○闖紅燈而肇禍，但遍觀
全卷並無其他積極證據足資證明甲○○確有闖紅燈行為，且程金
崑既與呂裕民共乘一輛機車肇事，與呂裕民之利害關係相同，所
供已難認無偏頗之虞。況依台灣省高屏澎區車輛行車事故鑑定委
員會之報告亦認本件車禍「肇事地點設有行車管制號誌正常運作
，依卷附資料無證明那一方未依號誌指示行駛，王君（即甲○○
）無照駕駛大貨車超載有違規定」，有該委員會報告書足憑。是
被上訴人主張甲○○係駕車超速闖越紅燈云云，尚非可採。本件
事故係甲○○於駕駛大貨車行經交岔路口時，應注意車前狀況，
以防止意外事故發生，竟疏於注意，未留意交岔路口車輛之動態
，貿然加速行使通過該交岔路口，因而肇事。甲○○駕駛大貨車
確有過失，其過失行為與呂裕民之死亡間，有相當因果關係。甲
○○因業務過失致人於死，亦經原法院刑事庭以九十年度交上訴
字第二九號判決有罪在案，有該刑事判決影本一份可憑。又查，
甲○○並無職業大貨車駕駛執照，為兩造所不爭執。而車號Ｓ４
－３０３號大貨車所有人為丸長公司，有車籍作業系統查詢認可
資料可稽，並經甲○○於前揭刑事案件警訊中供述明確。丸長公
司雖提出書面契約及收據，辯稱該車已出售並交付甲○○經營之
青城電鍍廠，非伊公司所有，然上開文件係事後補作，其內容真
實性已非無疑，縱認屬實，依該合約書第三點、第五點約定內容
觀之，丸長公司與甲○○所代表之青城電鍍廠間，無論於交付大
貨車或訂約時，均無移轉所有權之意思，係屬保留所有權之買賣
契約。是以丸長公司於本件事故發生時，係大貨車之所有人，應
無疑義。丸長公司既將大貨車交予未領有大貨車駕駛執照之甲○
○駕駛，則丸長公司所為已違反道路交通管理處罰條例第二十八
條之規定，顯因違反保護他人之法律，而侵害他人權利，推定為
有過失，應與甲○○負共同侵權行為損害賠償責任。又甲○○係
川河公司之受僱人，亦經甲○○自認在卷，負責駕駛該大貨車，
其駕駛該大貨車執行職務時，依民法第一百八十八條第一項之規
定，川河公司自應與甲○○負連帶損害賠償責任。被上訴人為呂
裕民之父、母，甲○○駕駛丸長公司交付大貨車於上開時地因執
行川河公司之職務，因過失而肇事，致呂裕民死亡，則被上訴人
依民法第一百八十四條第一項前段、第二項、第一百八十五條、
第一百八十八條第一項請求上訴人連帶賠償責任，即屬有據。茲
就被上訴人請求賠償之項目審酌如下：(一)喪葬費部分：乙○○主
張支出之喪葬費用計二十八萬四千七百二十五元，業據其提出收
據八張可稽，並為上訴人所不爭執，核屬殯葬之必要費用，乙○
○此部分之請求，應予准許。(二)扶養費部分：乙○○、丙○○○
係呂裕民之父母，除呂裕民外，另有子女呂曉雯、呂宛真、呂啟
聖，有戶籍謄本可稽，且被上訴人除子女四人外，尚有配偶相互
間之扶養義務，是呂裕民對乙○○、丙○○○應分擔之法定扶養
義務為五分之一。乙○○係四十二年十月十日生，丙○○○係四
十九年一月二十六日生，於呂裕民死亡時，乙○○年滿四十六歲
，丙○○○年滿三十九歲，依八十五年台灣地區簡易生命表所示
，乙○○尚有三十年餘命，丙○○○尚有四十一年餘命，自乙○
○年滿六十歲退休時起，尚得受扶養十六年，而丙○○○係家庭
主婦，端賴乙○○扶養，於乙○○年滿六十歲退休時起，雖未達
退休年齡，但將同時陷於不能維持生活之窘境，有賴子女予以扶
養，故於乙○○退休時起，得受扶養二十七年。爰審酌被上訴人
之身分、地位及一般國民生活水準等一切情狀，認其主張依八十
四年台灣省每人每年消費支出十三萬一千八百十九元計算扶養費
，尚無不當。則依八十四年台灣省每人每年消費支出十三萬一千
八百十九元，再按霍夫曼計算法扣除中間利息，乙○○得請求扶
養費為二十萬五千八百五十二元，丙○○○得請求扶養費為三十
一萬一千六百七十一元。(三)精神慰藉金部分：呂裕民為乙○○、
丙○○○之獨子（嗣於九十年三月十四日生次子），因本件車禍
而頓失其子，其內心之打擊無可言喻，精神上自受有極大痛苦。
爰審酌乙○○為私立大榮商工畢業，現於工廠任職，月入約五萬
元，無不動產，丙○○○為小學畢業，家庭主婦，名下有中古屋
一棟，但有高額貸款；甲○○為初中畢業，現有子女七名，其中
四名在學，月入約三萬元，名下有與他人共有之房屋一棟及汽車
二輛；川河公司已撤銷登記，惟未為解散登記；丸長公司有固定
資產及被上訴人所受痛苦之程度等一切情狀，認乙○○、丙○○
○各請求精神慰藉金二百萬元，尚屬相當。綜上所述，被上訴人
因本件車禍所受之損害，乙○○計喪葬費二十八萬四千七百二十
五元、扶養費二十萬五千八百五十二元及精神慰藉金二百萬元，
共計二百四十九萬零五百七十七元；丙○○○計扶養費三十一萬
一千六百七十一元、精神慰藉金二百萬元，共計二百三十一萬一
千六百七十一元。惟本件車禍之發生時，呂裕民未戴安全帽，死
於顱內出血，與有過失，應負擔十分之三之過失責任，則乙○○
、丙○○○所得請求賠償之金額，依過失相抵之原則，應酌減十
分之三。又本件車禍後，乙○○、丙○○○已領得強制汽車責任
險之保險金一百二十萬元，每人分得六十萬元，依強制汽車責任
保險法第三十條之規定，自應分別予以扣除。從而，乙○○、丙
○○○請求上訴人連帶賠償之金額，依序為一百十四萬三千四百
零四元、一百零一萬八千一百七十元及自起訴狀繕本送達翌日即
八十九年五月二十二日起之法定遲延利息，為有理由，應予准許
等詞，為其判斷之基礎。
按連帶債務之成立，以明示或法律有規定者為限，民法第二百七
十二條定有明文。又連帶債務，係指數債務人以共同目的，負同
一給付之債務，而其各債務人對債權人，均各負為全部給付義務
者而言。而不真正連帶債務，係指數債務人，以單一目的，本於
各別之發生原因，負其債務，並因其中一債務之履行，而他債務
亦同歸消滅者而言，兩者並不相同。本件原審既認定丸長公司將
其所有之大貨車交與未領有職業大貨車駕駛執照之甲○○駕駛，
違反道路交通管理處罰條例第二十一條第一項第一款、第二十八
條之規定，即違反保護他人之法律，推定為有過失，應與甲○○
負共同侵權行為之損害賠償責任。又甲○○係川河公司之受僱人
，其駕駛該大貨車執行職務時，過失致肇本件車禍，川河公司依
民法第一百八十八條第一項之規定，自應與甲○○負連帶損害責
任。則丸長公司與川河公司對被上訴人應負不真正連帶責任。原
審竟謂丸長公司與川河公司對被上訴人應負連帶賠償責任，進而
判命丸長公司與川河公司連帶給付，其法律上見解不無違誤。其
次，上訴人於原審辯稱：伊大貨車長五點四○公尺（警卷附道路
交通事故調查報告表上載），本案撞擊點在被害人機車頭，伊貨
車左後輪及鐵管，撞擊剎那，伊貨車已越過東西向外側快車道，
進入內側快車道，即將通過交岔路口中心，若呂裕民騎乘機車遵
循標誌、標線行駛於機車車道，本件車禍應可避免。呂裕民之死
亡與伊之駕駛行為無因果關係，應係呂裕民違規行駛快車道內側
，且未注意車前有伊貨車正通過路口所致，本件既係呂裕民前來
撞擊伊車左後輪，伊車前即無狀況可言等語（見原審卷第一二○
頁反面）；刑事判決亦認定甲○○係駕駛大貨車由北往南行經上
開交岔路口時，因呂裕民騎乘之機車（由東向西行駛）車頭前擋
泥板左右兩側，撞擊甲○○所駕駛大貨車之左後輪處，而肇本件
車禍等情，亦有上開刑事判決可按（見一審卷第四五頁）。原審
又認定呂裕民所騎機車車頭撞及甲○○所駕駛之大貨車左後輪處
，致呂裕民顱內出血傷重當場死亡等情。倘屬非虛，本件車禍之
發生，並非甲○○駕駛之大貨車撞擊呂裕民騎乘之機車，則甲○
○駕駛之大貨車是否較呂裕民騎乘之機車，先行駛入該交岔路口
？甲○○於駛入該交岔路口時，呂裕民機車之位置何在？當時雙
方之車速各如何？呂裕民機車之動向是否為甲○○所能注意？此
與判斷本件車禍之發生，甲○○有無過失攸關，乃原審未予詳查
，竟認甲○○疏於注意車前狀況，未留意交岔路口車輛之動態，
應負過失責任，自嫌速斷。末查，本件關於計算扶養費以被上訴
人主張依八十四年台灣省每人每年消費支出十三萬一千八百十九
元為基準，原審僅抽象謂經審酌被上訴人之身分、地位及一般國
民生活水準等情狀，但未詳查該項主張是否適當及敘明其取捨之
依據，亦欠允洽。上訴論旨，指摘原判決其敗訴部分不當，求予
廢棄，非無理由。
據上論結，本件上訴為有理由。依民事訴訟法第四百七十七條第
一項、第四百七十八條第二項，判決如主文。
中　　華　　民　　國　九十四　年　　五　　月　　五　　日
                      最高法院民事第八庭
                          審判長法官  劉　延　村
                                法官  陳　重　瑜
                                法官  黃　秀　得
                                法官  葉　勝　利
                                法官  簡　清　忠
      本件正本證明與原本無異
                                      書  記  官
中　　華　　民　　國　九十四　年　　五　　月   二十   日
                                                      Ｔ
